【裁判字號】    90,訴,264
【裁判日期】    901030
【裁判案由】    拆屋還地
【裁判全文】
臺灣雲林地方法院民事判決  九十年度訴字第二六四號
    原      告  乙○○
    被      告  甲○○○
右當事人間請求拆屋還地事件，本院判決如左：
    主      文
被告應將坐落雲林縣莿桐鄉○○○段四二一四、四二一五地號土地上如附圖Ａ、Ｂ部
分所示建物拆除後，並將如附圖Ａ、Ｂ、Ｃ、Ｄ所示部分面積一千八百一十三平方公
尺土地交還原告。
訴訟費用由被告負擔。
本判決第一項於原告以新台幣柒拾萬元供擔保後，得假執行，但被告如於假執行程序
實施前，以新臺幣貳佰萬元為原告預供擔保後，得免為假執行。
    事      實
甲、原告方面：
  一、聲明：除供擔保金額外如主文所示。
  二、陳述：
    (一)坐落雲林縣莿桐鄉○○○段四二一四、四二一五地號二筆土地，係原告經向鈞
      院民事執行處拍賣取得全部所有權，詎被告甲○○○未經原告同意，在前揭土
      地上如附圖Ａ、Ｂ所示部分搭有鐵皮屋及瓦頂寮房各一間，並在前揭土地中如
      附圖Ｃ、Ｄ所示部分種植果樹，合計占用面積達一千八百十三平方公尺（下稱
      系爭土地），被告就系爭土地既無合法占有權源，原告自得依民法第七百六十
      七條之規定請求被告拆除如附圖Ａ、Ｂ所示部分之建物，並請求其將系爭土地
      返還原告。
    (二)被告對原告之前手簡美雀、周政逸、周蓓玗縱有買賣關係，亦屬渠等間之債權
      債務關係，被告亦不得執此對抗原告。
  三、證據：提出地籍圖謄本影本一份、土地謄本四份、本院八十二年度訴字第五二
      三號民事判決影本一份及現埸照片六幀為證；並聲請履勘現埸囑託地政機關鑑
      測。
乙、被告方面：
  一、聲明：
    (一)駁回原告之訴及其假執行之聲請
    (二)如受不利之判決，願供擔保，請准宣告免為假執行。
  二、陳述：
    (一)被告使用系爭土地建築房屋，係因原告之前手周萬發將系爭土地一部份出售與
      被告，並允許被告在該系爭土地上建築房屋，故伊並非無權佔有。
    (二)按土地與房屋為各別之不動產，各得為單獨交易之標的，且房屋之性質上不能
      與土地使用權分離而存在，亦即使用房屋必須使用該房屋之基地，本件原告於
      拍定系爭土地時，既知已有房屋存在，則應推斷土地之承買人默許該房屋繼續
      使用該土地；使用土地之人只需給付相當之代價，即可使用土地，性質上應屬
      租賃，故不問其後為轉讓土地，其土地之承受人對房屋之承受人，均繼續原來
      之法律關係。從而，其使用系爭土地尚非無權占有，原告請求拆屋還地，於法
      並非有據。
丙、本院依職權調閱本院八十七年度執第五八二號、八十七年度執第五二六七號、八
    十九年度執字第二七七九號民事執行卷
    理      由
一、原告主張：坐落雲林縣莿桐鄉○○○段四二一四、四二一五地號二筆土地，係其
    向本院民事執行處標買取得全部所有權，上揭土地如附圖Ａ、Ｂ、Ｃ、Ｄ四部份
    為被告占用，被告並在如附圖Ａ、Ｂ所示部分搭有鐵皮屋及瓦頂寮房各一間之事
    實，業據其提出土地登記謄本二份、現場照片六幀為證，且經本院到埸勘驗，並
    囑託雲林縣斗六地政事務所實施測量明確，製有勘驗筆錄及雲林縣斗六地政事務
    所檢送之土地複丈結果圖說在卷可稽，復為被告所不爭執，自屬真實。
二、被告雖以：系爭土地係其向原告之前手周萬發所購買，當時亦係經周萬發同意，
    方在系爭土地上建屋使用，其並非無權占有；另原告買受本案地號土地，既知已
    有房屋存在，則應推斷原告默許其繼續使用系爭土地，其僅需給付相當之代價，
    即可使用系爭土地，性質上應屬租賃，是其占用系爭土地尚非無權，原告請求其
    拆屋還地，於法並非有據等語為辯。惟按買賣契約僅有債之效力，不得以之對抗
    契約以外之第三人（最高法院七十二年度台上字第九三八號判例參照）。本件被
    告辯稱其曾向訴外人周萬發買受系爭土地一節，固為原告所不爭執，惟在周萬發
    將系爭土地之所有權移轉登記與被告以前，系爭土地既經本院民事執行處查封拍
    賣，由原告標買而取得所有權，則原告主張其乃本於所有權作用，請求被告返還
    系爭土地，被告即不得以其與周萬發間之買賣關係，對抗原告，自屬有據，應堪
    可採。次按最高法院四十八年台上字第一四五七號判例雖謂「土地與房屋為各別
    之不動產，各得單獨為交易之標的，且房屋性質上不能與土地使用權分離而存在
    ，亦即使用房屋必須使用該房屋之基地，故土地及房屋同屬一人，而將土地及房
    屋分開同時或先後出賣其間雖無地上權設定，除有特別情事，可解釋為當事人之
    真意，限於賣屋而無基地之使用外，均應推斷土地承買人默許房屋承買人繼續使
    用土地」，必限於房屋與土地原同屬一人所有，而所有權人將房屋及土地分開同
    時或先後出賣分屬不同人所有，為免使原存在之建築物因其所占用之基地移轉他
    人，而成無權占有土地，致遭土地所有人以所有權之作用，請求將之拆除，對建
    築物所有人及社會經濟造成不利之影響，乃課以土地之承買人有默許房屋承買人
    繼續使用土地之義務。經查：系爭土地上如附圖Ａ、Ｂ所示部分之鐵皮屋及瓦頂
    寮房為被告所搭建之事實，業為被告於九十年六月二十八日本院履勘現場時所自
    認在卷，而系爭土地並非被告所有，亦有原告所提出之土地謄本在卷可憑，是系
    爭土地上如附圖Ａ、Ｂ所示部分之鐵皮屋及瓦頂寮房與系爭土地原非同屬一人所
    有至灼，自無最高法院四十八年台上字第一四五七號判例之適用。再者，細究該
    號判例之旨意，實因房屋價值不貲，如任土地買受人請求拆屋，於社會經濟有所
    損失，故予以限制。而觀諸被告所搭建在系爭土地上如附圖Ａ、Ｂ所示部分之鐵
    皮屋及瓦頂寮房，其中瓦頂寮房已殘破不堪，另鐵皮屋雖仍堪用，惟其價值不高
    等情，業經本院到場履勘屬實，製有勘驗筆錄，並有原告提出之鐵皮屋及瓦頂寮
    房現況照片一幀在卷可稽，縱予以拆除對建築物所有人及社會經濟亦不致造成嚴
    重不利之影響，是本件情形與前揭最高法院四十八年台上字第一四五七號判例所
    指實際案例不盡相同，被告引述前揭判例主張其對原告所有之系爭土地有合法使
    用權源云云，自無足取。況被告其前向原告之上手買受系爭土地之一部時，因依
    當時農業發展條例之規定，每宗耕地不得分割及移轉為共有，被告為恐其將來無
    法辦理所有權移轉登記發生損害賠償債權之受償，曾於系爭土地取得抵押權以為
    擔保一節，亦有原告提出之本院八十二年度訴字第五二三號民事判決可憑，嗣系
    爭土地經由本院執行處拍賣時，被告曾行使該抵押權參與分配，並於八十九年五
    月二十四日獲有新台幣二百三十八萬九千三百三十八元之分配款等情，亦經本院
    調閱本院八十七年度執字第五二六七號執行案卷查明屬實，是被告縱曾向原告之
    前手買受系爭土地，而系爭土地嗣為原告標買取得，致被告對原告前手之買賣土
    地移轉登記請求權因給付不能而發生損害情事，亦因其參與該次分配已獲得足額
    之補償，被告既已求取買賣系爭土地因不履行所損害之賠償，應足推斷其已默許
    終止其與原告前手間之使用基地關係至明，被告猶仍執詞原告之前手曾同意其在
    系爭土地上建屋使用，其並非無權占有云云，亦無可採。
三、按所有人對於無權占有或侵奪其所有物者，得請求返還之。對於妨害其所有權者
    ，得請求除去之。民法第七百六十七條前段、中段分別定有明文。本件被告並未
    提出有何使用系爭土地之正當權源，是原告主張被告為無權占有，應堪採信。從
    而，原告本於所有權之作用，訴請被告將無權占有之如附圖Ａ、Ｂ部分所示建物
    拆除後，並將無權占有之如附圖Ａ、Ｂ、Ｃ、Ｄ所示部分面積一千八百一十三平
    方公尺土地交還原告，為有理由，應予准許。
四、兩造陳明願供擔保，聲請宣告假執行及免為假執行，經核均無不合，爰各酌定相
    當擔保金額予併以准許。
五、據上論結，原告之訴為有理由，依民事訴訟法第七十八條、第三百九十條第二項
    、第三百九十二條，判決如主文。
中      華      民      國    九十      年      十      月     三十     日
                                  臺灣雲林地方法院民事庭
~B法      官  蔣得忠
右為正本係照原本作成。
如對本判決上訴須於判決送達後二十日內向本院提出上訴狀。（須附繕本）
中      華      民      國    九十      年      十      月     三十     日
~B法院書記官  林秀娟


司法院資訊處製作；財團法人民間司法改革基金會備份。
